【裁判字號】    90,重上更(三),95
【裁判日期】    900816
【裁判案由】    背信
【裁判全文】
臺灣高等法院刑事判決                        九十年度重上更(三)字第九十五號
    上  訴  人
    即  被  告  丙○○
右上訴人因背信案件，不服臺灣基隆地方法院八十二年度訴字第四三八號，中華民國
八十三年一月十九日第一審判決（起訴案號：臺灣基隆地方法院檢察署八十一年度偵
字第三九０一號、八十二年度偵字第二八五九號），提起上訴，本院判決後，經最高
法院第三次發回更審，本院更為判決如左：
    主  文
原判決關於丙○○部分撤銷。
丙○○共同連續為他人處理事務，意圖為自己不法之利益，而為違背其任務之行為，
致生損害於本人之財產，處有期徒刑陸月，如易科罰金以佰元折算壹日。
    事  實
一、丙○○自民國七十一年間起擔任周勝福祭祀公業（下稱公業）之財產管理人（即
    董事長），與任常務董事之周賢臣（業已死亡，另經本院判決公訴不受理確定）
    共同負責為公業處理事務，乃彼二人竟共同意圖為周賢臣之不法利益，並基於概
    括之犯意，自七十六年間起至七十九年十二月三十一日，為附表一所示之違背彼
    等任務之行為，致生損害於公業之財產。嗣於八十一年一月四日，經公業董監事
    會審查帳目時，始查覺上情。
二、案經公業常務監事乙○○訴由臺灣臺北地方法院檢察署呈請臺灣高等法院檢察署
    核轉臺灣基隆地方法院檢察署檢察官偵查起訴（丙○○部分，即八十一年度偵字
    第三九０一號），及臺灣基隆地方法院檢察署檢察官自動檢舉偵查起訴（周賢臣
    部分，即八十二年度偵字第二八五九號）。
    理  由
一、訊據上訴人即被告丙○○否認有何背信犯行，辯稱：
（一）周賢臣長年為公業服務，卻遭人誣告而涉訟，被告為慰問其辛勞，在口頭上答
      應給與新臺幣（下同）六萬元之慰問金。惟周賢臣認係自己樂意為公業服務，
      拒領該筆慰問金，因此收支報告表內並無該項支出之記載。
（二）周賢臣向公業借款三十九萬四千五百元部分，係經由董事會決議，且周賢臣已
      加計利息返還，並未生損害於公業。
（三）監工費部分，乃因周賢臣家住在三峽，居於地利之便，其自願監工，故依其所
      請，發給每日一千元之監工費，此一數額，已較一般監工便宜甚多云云。
二、經查，依公業管理章程所訂：公業以會員大會為統裁機構，下設董事會及監事會
    授命執行及監理會務。董事會設十一名董事，並互選五名為常務董事，再由常務
    董事互選一名為董事長，綜攬會務代表公業依法登記為財產管理人暨為會員大會
    及董事會之召集人兼主席。董事會職權為管理會產掌管收支綜理會務、執行會員
    大會決議事項、及司理祭祀等項；至於會產處分及購置則應由會員大會決議為之
    （見第三九０一號偵查卷二第五十八至六十頁）。次查，被告就附表一所示部分
    之行為：
（一）編號一之慰問金部分：
      查周賢臣被訴誣告一事，若真與公業有關，大可由公業為其聘請律師、支付訴
      訟費用。惟查，其所涉案件，並非因公業所致等情，已據被告自承屬實，則實
      無由假借無客觀標準之「慰問金」名義，任意發放六萬元現款予周賢臣，以生
      損害於公業。又本件款項雖於收支報告表內無記載，故無具體資料可稽查，然
      而，實際上已發交周賢臣收取等情，業據被告於本院更二審時，自承在卷（見
      本院更三卷第四十四頁，被告自提之書狀內載明「被告為補償其損失及代理訴
      訟之費用而發給」，「周賢臣事後認為不妥業經返還」），可見被告確有此部
      分犯行至為明確。被告於本院雖改稱其僅口頭上答應云云，顯係事後卸責之詞
      ，不足採信。
（二）編號二之借款部分：
      查依公業管理章程（見第三九０一號偵查卷二第五十八至六十頁），董事會無
      權決議以計息方式出借款項予董事與管理人。被告辯稱董事會決議出借云云，
      姑不論未見有會議紀錄，且已逾越公業管理人、常務董事所得決定之範圍。至
      於被告雖以周賢臣已於連本帶息返還公業等語置辯，並有周賢臣所開立八十二
      年一月一日期，面額四十二萬九千元之支票一紙附卷可憑（見原審卷第四十九
      頁，該紙支票已於八十二年三月三日轉帳收訖）。惟被告既已違背任務在先，
      縱然於公業董監事審查帳目後，周賢臣始計息償還，仍無從解免彼等背信罪責
      之成立。
（三）編號三之監工費部分：
      公業在臺北縣三峽鎮○○街五十一號興建祖厝（或稱祖廟）時，並未聘請周賢
      臣在工地現場監工之事實，已據被告自承屬實，並據證人即公業監事丁○○於
      本院受命法官調查時結證稱：當時並未開會決議聘周賢臣為監工，是周賢臣自
      稱擔任監工等情；另證人亦即公業監事甲○○亦證實，並無人向伊提過要找周
      賢臣任監工等語（見本院更三卷第五十七頁）。足見，周賢臣之任監工一職，
      是否確有其事，已不無可疑，縱或其曾因地利之便，前往施工現場監督，則以
      其係公業常務董事之身份，亦無從以監工為由，要求每日一千元之監工費用自
      明。又原同案被告周賢臣於偵查中亦供稱：並無人聘僱伊，監工費一天一千元
      ，是伊簽報給被告，被告就給伊等語（見第三九０一號偵查卷三第二一九頁背
      面）。益見此部分之支出，實屬無據。
    此外，臺灣基隆地方法院檢察署及本院更審前次審理時，曾先後委請湯清奇會計
    師、林耕州會計師，就被告提出之各項帳冊、憑證予以查核鑑定，均認公業之會
    計處理未完全遵照一般公認之會計原則為之，對於周賢臣領取訴訟慰問金、監工
    費等之實際金額亦多所質疑，有各該會計師之鑑定報告各一件在卷足憑（見附卷
    存放之證物袋、本院上訴字卷第四十五至六十二頁）。被告所辯云云，顯係卸責
    之詞，不足採信。其背信犯行，事證明確，堪以認定，應依法予以論科。
三、按被告係公業之財產管理人，與常務董事周賢臣，同屬受公業委任，實際為公業
    執行業務之人，竟為圖周賢臣之不法利益，而違背彼等之任務，致生損害於公業
    ，核被告所為，係犯刑法第三百四十二條第一項之背信罪。被告與周賢臣間，就
    本件犯行，有犯意聯絡及行為分擔，均為共同正犯。又其先後多次犯行，時間緊
    接，手段相若，而犯同一罪名，顯係基於概括之犯意為之，為連續犯，應依刑法
    第五十六條規定以一罪論，並加重其刑。原審就附表一部分，認被告背信犯行，
    事證明確，據以論科，另就附表二所示編號四、九、十二、十三部分，認不能證
    明被告犯罪，原非無見，惟原審就附表二所示編號一至三、五至八、十、十一部
    分，同認被告涉犯背信罪嫌，則尚有未洽（有關附表二部分，詳如後述）。被告
    上訴意旨否認附表一部分之犯罪，固無理由，然原判決就被告部分既有可議，自
    應由本院予以撤銷改判。爰審酌被告之品行、犯罪動機、目的、手段、所生危害
    及犯罪後之態度等一切情狀，量處如主文所示之刑，並諭知易科罰金之折算標準
    。
四、公訴意旨另以：被告與周賢臣尚有附表二所示之背信犯行云云。惟已據被告堅詞
    否認，且經查：
（一）編號一之代墊款利息部分：
      公訴意旨以被告係收取高年息百分之十之利息，惟經核算後，僅有年息百分之
      三點七五，是並無偏高，或損及公業之情事。至於被告為公業之代墊款總額，
      七十一年至七十五年度，共計為二百八十七萬八千六百二十二元五角，於七十
      六年一月一日至七月十五日止，被告代墊二十五萬六千六百元，故至七十六年
      之收支報告表上列被告代墊款共為三百十三萬五千二百二十二元五角，有該收
      支報告表在卷可憑（見本院更三卷第三十頁），並據在該報告表內簽章之監事
      丁○○、甲○○證實無誤（見本院更三卷第五十六頁），尚難認被告有何背信
      損及公業之行為。
（二）編號二之郵電補助費部分：
      此乃公業十來年間，借被告之電話使用，所為之補貼等情，業據被告辯明。由
      於公業並未自行向電信單位申請專用電話，為告訴人所不否認，是以有關費用
      ，縱未經派下員大會或董監事會之決議，核應屬公業之經常性支出，且平均計
      算，每個月僅約九百元左右，並無偏高情事，亦難謂有何損害公業之財產可言
      。
（三）編號三之挪用（借用）金錢部分：
      本院更審前次審理時，曾函請林耕州會計師鑑定，依公業之現金簿及傳票憑證
      ，並無法窺得有關借款之情形，故無法鑑定有無不法情形，有鑑定報告附卷可
      稽（見本院上訴字卷第五十八頁），公訴意旨空言稱被告有該部分犯行，顯非
      可採。
（四）編號四之香火水電津貼、編號十之查帳慰問金、編號十一之祖厝免拆慰問金、
      編號十三之車馬費部分，均係依公業董監事會之決議辦理，有各該次之會議紀
      錄附卷可稽（見原審卷第十六至二十頁、第三九０一號偵查卷一第十五至三十
      二頁、第四十八至七十二頁），尤難認被告對於發放各該款項，有何背信犯行
      。
（五）編號五之辦理公業登記津貼部分：
      按公業辦理財團法人登記，乃經由董監事會之決議（見第三九０一號偵查卷一
      第五十二頁背面）。而周賢臣領取十萬元費用之後，曾先後申辦二次不成，且
      於申辦不成後，於八十年七月一日將十萬元退還公業，於公業並無何損害。
（六）編號六之牌位保證金部分：
      此係公業祖厝拆除後，為暫時安置祖先牌位於周賢臣住處，由周賢臣代為祭祀
      ，並保證祖厝落成後遷回祖厝供奉之便宜措施，且已收回一百萬元之保證金，
      於公業自無任何損害（見原審卷第十六、十七頁）。
（七）編號七之貸款部分：
      此筆貸款雖未經董監事或會員大會同意，惟係用以興建祖厝所需，有董監事會
      議紀錄可憑（見第三九０一號偵查卷三第七十六頁），即難指為被告有何不法
      犯行。
（八）編號八之出租祖厝部分：
      公業祖厝興建完成後，租予周賢臣經營賓館，應為公業董監事會所認同，此參
      諸八十年十二月十五日之董監事會所為：「三峽祖厝租予私人，租約應公證」
      之決議（見第三九０一號偵查卷三第七十七頁）。租金有無偏低，亦屬租約是
      否妥適之問題，尚不得遽認被告意圖損害公業而擅為。
（九）編號九之祭祖慰勞金部分：
      雖於發放程序上有瑕疵，然甲○○確實祭祀祖先達二年六月之久，已據證人甲
      ○○證實，此筆費要屬祭祀事務之必要費用，尚難認有損及公業之情事。
（十）編號十二之售屋款部分：
      該屋曾經公業前管理人周祖群，以六百萬元出售，事後被告執行出售事宜，售
      價七百萬，扣除仲介費用外，得款六百七十二萬元，已悉數入帳，且原係用以
      興建祖厝所需，已如前述，即難指為被告有何不法。
    此外，復查無任何積極事證，可證明被告對於附表二部分，有背信行為，被告被
    訴此部分之犯罪，尚屬不能證明。因公訴人認此部分，與前開論罪科刑之附表一
    部分，有連續犯之裁判上一罪關係，故不另為無罪之諭知，附此敘明。
五、告訴意旨另以：被告與周賢臣尚串通外人，共同利用附表三所列之假訴訟及和解
    筆錄詐騙公業土地，達成出售移轉之目的，其詐欺之行為造成公業派下之嚴重損
    失，認其涉有侵占罪嫌，於本院歷次審理中，補提告訴理由狀，請求併案審理等
    語。經查：此部分事實，涉及共同詐欺、偽造文書與侵占等罪嫌，並未據檢察官
    起訴，且與本案前揭論罪科刑部分，並無裁判上一罪之關係，本院不得併予審理
    ，該部分應由告訴人另行依法向檢察官提出告訴。
據上論斷，應依刑事訴訟法第三百六十九條第一項前段、第三百六十四條、第二百九
十九條第一項前段，刑法第二十八條、第五十六條、第三百四十二條第一項、第四十
一條第一項，罰金罰鍰提高標準條例第一條前段、第二條，判決如主文。
本案經檢察官謝英民到庭執行職務。
中      華      民      國    九十    年    八      月      十六        日
                            臺灣高等法院刑事第五庭
                                審判長法  官  曾  德  水
                                      法  官  楊  貴  雄
                                      法  官  林  立  華
右正本證明與原本無異。
如不服本判決應於收受送達後十日內向本院提出上訴書狀，其未敘述上訴之理由者並
得於提起上訴後十日內向本院補提理由書（均須按他造當事人之人數附繕本）。
                                      書記官  廖  月  女
中      華      民      國    九十    年    八      月      十六        日
附錄：本案論罪科刑法條全文
刑法第三百四十二條第一項：
為他人處理事務，意圖為自己或第三人不法之利益或損害本人之利益，而為違背其任
務之行為，致生損害於本人之財產或其他利益者，處五年以下有期徒刑、拘役或科或
併科一千元以下罰金。（罰金額度已提高為十倍）
附表一：
┌──┬──────┬───────────────┬─────────┐
│編號│  日    期  │ 犯  罪  事  實               │   備    註       │
├──┼──────┼───────────────┼─────────┤
│一  │七十六年間  │周賢臣非為公業而涉訟，竟擅自發│                  │
│    │            │給慰問金新臺幣（下同）六萬元。│                  │
├──┼──────┼───────────────┼─────────┤
│三  │七十九年八  │擅自將公業之財產三十九萬四千五│ ？               │
│    │月三十日    │百元支借給周賢臣使用。        │                  │
├──┼──────┼───────────────┼─────────┤
│四  │七十九年十二│未經公業聘任，即以周賢臣為公業│                  │
│    │月三十一日  │興建祖厝擔任監工，每日應付監工│                  │
│    │            │費一千元，共計五十七萬五千元。│                  │
└──┴──────┴───────────────┴─────────┘
附表二：
┌──┬──────┬───────────────┬─────────┐
│編號│  日    期  │ 犯  罪  事  實               │   備    註       │
├──┼──────┼───────────────┼─────────┤
│一  │七十一年至  │丙○○為公業墊款，自行向公業收│                  │
│    │七十五年間  │取超過年息百分之十之利息。    │                  │
├──┼──────┼───────────────┼─────────┤
│二  │七十一年至  │丙○○自行向公業領取十萬九千元│                  │
│    │八十年間    │之郵電補助費。                │                  │
├──┼──────┼───────────────┼─────────┤
│三  │七十一年至  │丙○○及周賢臣陸續挪用公業之金│二人稱係借用，但未│
│    │八十年間    │錢。                          │見明細。          │
├──┼──────┼───────────────┼─────────┤
│四  │七十六年七  │丙○○發給周清妙，一百五十萬元│                  │
│    │月六日      │之祖廟香火水電津貼。          │                  │
├──┼──────┼───────────────┼─────────┤
│五  │七十六年八  │周賢臣以辦理公業財團法人登記，│                  │
│    │月三十一日  │領取津貼十萬元。              │                  │
├──┼──────┼───────────────┼─────────┤
│六  │七十六年十二│周賢臣以放置祖先牌位，領取一百│                  │
│    │月六日      │萬元保證金。                  │                  │
├──┼──────┼───────────────┼─────────┤
│七  │七十八年十二│周賢臣於以公業財產，即基隆市自│                  │
│    │月一日      │三來街二十三號房屋設定抵押貸款│                  │
│    │            │最高限額七百二十萬元，至七十九│                  │
│    │            │年六月二十一日增為八百萬元（起│                  │
│    │            │訴書誤為一千萬元）。          │                  │
├──┼──────┼───────────────┼─────────┤
│八  │七十八年十二│周賢臣使用公業祖厝，即臺北縣三│周賢臣自稱自七十九│
│    │月一日迄今  │峽鎮○○街五十一號做為賓館出租│年七月一日始租得。│
│    │            │營利。                        │                  │
├──┼──────┼───────────────┼─────────┤
│九  │八十一年七  │丙○○發給甲○○祭祖慰勞金十萬│                  │
│    │月三日      │元。                          │                  │
├──┼──────┼───────────────┼─────────┤
│十  │八十一年七  │發給包括丙○○、周賢臣在內之董│                  │
│    │月二十六日  │監事九人，查帳慰問金共二十七萬│                  │
│  │            │元。                          │                  │
├──┼──────┼───────────────┼─────────┤
│十一│八十一年九  │以挽救祖厝免被拆除為名，發給慰│                  │
│    │月三十日    │問金十八萬五千元。            │                  │
├──┼──────┼───────────────┼─────────┤
│十二│八十年一月  │出售基隆市○○街二十三號房屋，│                  │
│    │二十日      │實得六百七十二萬元，竟向董監事│                  │
│    │            │謊報為六百萬元。              │                  │
├──┼──────┼───────────────┼─────────┤
│十三│七十二年至  │濫報車馬費或濫行支給第三人車馬│                  │
│    │八十一年間  │費。                          │                  │
└──┴──────┴───────────────┴─────────┘
附表三：
┌──┬────────────────────────────────┐
│編號│補充告訴事實                                              │
├──┼────────────────────────────────┤
│    │利用臺灣臺北地方法院七十年訴字第四四五０號和解筆錄，將祭祀公業坐│
│    │落臺北市○○區○○段二小段四六二地號（包含合併前之四六三、四六四│
│    │、四六五地號）、五九０地號及中正區○○段○○段二五二地號土地，移│
│ １ │移轉與王文雅，王文雅再將其中二分之一移轉與方照子，另二分之一移轉│
│    │與周賢臣之妻舅，周賢臣之妻舅再移轉給周賢臣之女婿呂榮德。串通王文│
│    │雅、方照子、呂榮德、周賢臣之妻舅等人共同出售或移轉公業土地圖利，│
│    │侵害派下員權益。                                                │
├──┼────────────────────────────────┤
│ ２ │將坐落臺北市○○區○○段二五六號土地，利用臺灣臺北地方法院七十年│
│    │度訴字第四四五０號和解筆錄，過戶給王文雅、王文雅再移轉給許李美華│
│    │、陳福盛、鄭美環、陳吳寶蓮等四人所有，侵害派下員權益。          │
├──┼────────────────────────────────┤
│ ３ │勾結黃學橋於七十六年一月八日，以和解筆錄向臺北市古亭地政事務所申│
│    │請將公業所有之龍泉段二小段三八三、三八七、四七四地號土地，為移轉│
│    │登記。周賢臣、丙○○於七十六年一月十日提出異議，並向臺灣臺北地方│
│    │法院，提起七十六年自字第二一二號偽造文書案，同年五月十五日，二人│
│    │與黃學橋簽署和解書，同意將公業所有之上開三筆土地移轉予黃學橋，僅│
│    │收取一百八十萬元之補償款，造成派下員之損失。                    │
├──┼────────────────────────────────┤
│ ４ │丙○○又將龍泉段二小段三八三之一、三八七之一、三八七之二地號三筆│
│    │公業建地租予黃學橋，作為黃學橋興建同小段三八三、三八七地號土地上│
│    │建物之空地，建物完成後就當做道路使用。公業只收到一年租金一萬八千│
│    │餘元，卻需每年繳稅約一萬六千元，多年來所繳納稅捐達十餘萬元，公業│
│    │建地又被占為道路使用，雙重損失慘重。                            │
├──┼────────────────────────────────┤
│ ５ │公業所有坐落臺北市○○段○○段二六二地號土地，因債權人劉嘉勛持前│
│    │任管理人周阿菲時期之債權憑證執行拍賣，結果由豪洲建設股份有限公司│
│    │承受（負責人劉嘉勛）。而當時公業有錢可以清償債務，原可免使該筆土│
│    │地被拍賣，乃丙○○竟未清償債務，導致土地被豪洲公司所承受，又執行│
│    │後，曾否領到執行之剩餘案款不明，損害公業權益。                  │
└──┴────────────────────────────────┘


司法院資訊處製作；財團法人民間司法改革基金會備份。
